【裁判字號】    91,勞訴,126
【裁判日期】    920214
【裁判案由】    給付互助金
【裁判全文】
臺灣臺中地方法院民事判決  九十一年度勞訴字第一二六號
    原      告  甲○○
                乙○○
                丁○○
                己○○
                丙○○
    共      同
    訴訟代理人  劉錦勳律師
    被      告  臺灣省各級農會員工互助會
                            設.
    法定代理人  戊○○      住.
    訴訟代理人  庚○○      住.
右當事人間請求給付互助金事件，本院判決如左：
    主      文
被告應各給付原告如附表所示之金額，及自民國九十一年十月三日起至清償日止，按
年息百分之五計算之利息。
訴訟費用由被告負擔。
本判決於原告分別以如附表所示之擔保金額為被告供擔保後，得假執行。但被告如於
假執行程序實施前，以如附表所示之擔保金額分別為原告預供擔保，得免為假執行。
    事      實
一、原告方面：
  (一)聲明：除假執行供擔保之金額外，餘如主文所示。
  (二)陳述：原告前任職於屏東縣潮洲鎮農會，依臺灣省各級農會員工互助辦法（下稱
    互助辦法）第四條規定，分別於如附表所示時間，參加為被告之會員，依上開互
    助辦法第二十四條規定，被告於會員離職時應按年資依規定標準給付離職互助金
    。因屏東鎮潮洲鎮農會信用部依行政院金融重建基金設置管理條例相關規定由世
    華銀行概括承受，原告等人則於民國九十一年七月二十六日遭資遣被迫離職，依
    照互助辦法第二十四條規定：「本會辦理離職互助，於會員離職時按年資依規定
    標準給付離職互助金」；第三十六條規定：「離職互助年資滿三年以上之會員離
    職時，應填具『離職互助金給付申請書』，並檢附離職證明文件，由所屬農會轉
    本會辦理給付離職互助金」；第三十七條規定：「本會於收到『離職互助金給付
    申請書』時應即予審核‧‧‧‧，其符合規定者，應於二週內，將離職互助金透
    過有關農會轉交受領人」。本件原告等人均係互助會成員，年資均滿三年以上，
    均依互助辦法之規定程序，填具離職互助金申請書並檢附離職證明文件，由屏東
    縣潮州鎮農會於同年九月十六日核轉被告收受在案，且原告等人按其年資（詳如
    附表依所示）各得領取之金額，亦有臺灣省各農會員工互助會會員離職互助給付
    明細（計算）表所核算之金額為依據，足見原告等人確已符合給付之要件無訛，
    依前揭規定所示，被告應於受到申請書二週內，即最遲應於同年月三十日給付原
    告等人如附表所依所示之金額義務，詎被告至今仍藉故不履行，故起訴請求被告
    給付原告分別如附表一所示之金額，及自同年十月三日起至清償日止，按年息百
    分之五計算之利息。
  (三)證據：提出互助辦法一份、離職證明書、離職互助金申請書各五份、臺灣省各級
    農會員工互助會會員離職互助給付明細表（計算）表影本乙份為證。
二、被告方面：
  (一)聲明：
  1.駁回原告之訴及假執行之聲請。
  2.如受不利之判決，願供擔保請准宣告免為假執行。
  (二)陳述：
  1.因受政府命令由行庫接管農會信用部之故，各級農會除被接管合併而被迫離職之
    員工外，另衍生員工不安，致大量員工非正常退休提早離職，使九十年度大額增
    加離職互助金之支出，互助業務營運成本大幅偏離計算基準。九十年九月十四日
    財政部接管二十六家農會信用部後，需給付之離職人數為前年之四、五倍之多，
    所需經費約十二億元，被告如未做好因應措施繼續予以辦理給付，如僅以剩餘之
    基金如何對多數之一萬八千五百人在職會員保障其權益，因此第六屆管理委員會
    第五次會議，依互助辦法第二十二條第五款、第三十四條規定決議：「自九十年
    九月二十五日起離職互助金涷結，暫時停止給付，停繳會費，並進行研擬因應對
    策，再提下次委員會討論」。又互助辦法第二十二條第五款規定：「其他與會員
    權利義務有關重大事項、互助會之管理委員會經委員半數出席及出席人數三分之
    二以上決議即可」，是原告第六屆管理委員會於九十一年七月四日第九次會議決
    議：「停辦臺灣省各級農會員工互助會，並辦理結算，必要時聲請法院裁定破產
    」，故而被告因此停辦員工互助，並辦理結算，並於必要時聲請法院宣告破產，
    另於同年十月九日第十次會議決議依第九次決議辦理清算，清算方式(1)同年七月
    四日以前，符合互助辨法第三十八條規定按年度百分之五人數以內者全數給付離
    職互助金，九十年九月二十五日至九十一年七月四日，超過百分之五以外離職人
    員先發第二項比例款，依舊標準超過出比例款部分，提存於法院，俟訴訟判決結
    果再行決定處理。(2)前項發放結餘按各會員年資比例先行發放。(3)農委會將協助
    員工領回自繳部分差額，等撥下補助款以後再依比例發放。而被告上開決議不必
    報請農委會核備，即可依決議辦理，是管理委員會既已決議，則原告應依上開決
    議辦理，不得起訴請求。
  2.退步言，縱認原告仍得請求給付互助金，惟互助辦法第二十二條第五款亦規定：
     」其他與會員權利義務有重大事項、互助會員之管理委員會經委員過半數出席
    及出席人數三分之二以上決議即可，因互助會乃農會員工福利業務之一，非社團
    ，沒有組織章程，僅以互助辦法規範，會員加入係以服務單位即農會名義申請加
    入，其互助辦法沒有訂立會員大會機制，沒有會員名冊，送主管機關核備，主管
    機關認定為農會內部業務之一環，所以也不贊成以法人組織成立另一社團，其中
    管理、稽查委員也是互助辦法明訂產生方式，非由農會員工選舉，各項會務推動
    、決議於互助辦法中明訂、授權管理、稽查，是今互助會因遭到外來因素衝擊無
    法運作，管理委員會自得依互助辦法第二十二條、第三十四條及其權責為停辦結
    算之決定，是自九十年九月二十五日管理委員會決議凍結停止給付以來，基於權
    利義務之對等原則，也停收互助會費，渠等亦同意未再繳交會費，應依管理委員
    會決定清算方式分配剩餘準備金，原告自不得起訴請求。
  3.依照互助辦法第三十八條及第三十九條規定，屏東縣潮州鎮農會九十年度參加會
    員人數二十五人，九十年度按百分之五計算，至多僅為兩名，是原告則應依每年
    限制名額順序始得請求，是原告等提起本訴即不符合給付資格，其所為之請求自
    屬無理由。
  (三)證據：提出行政院農委會農輔字第０九一０一三九九０二號函、農輔字第０九一
    ０一五五一五三號函、農輔字第０九一０一六二一九七號函、農輔字第０九一０
    一五九六五四號函、協商「臺灣省各級農會員工互助營運相關處理事宜」會議紀
    錄、財政部臺財融（三）字第０九一三０００七０九號函、臺灣省各級農會員工
    互助會第六屆管理委員會第十次會議紀錄各一份、臺灣省農會台農互管字第二八
    五四號函一份為證。並聲請向農委會函查管理委員會之決議效力。
    理      由
一、按非法人團體，設有代表人或管理人者，有當事人能力，民事訴訟法第四十條第
    三項定有明文。非法人團體設有代表人或管理人者，必須有一定之名稱及事務所
    或營業所，並有一定之目的及獨立之財產者，始足當之，最高法院六十四年台上
    字第三四七○號著有判例可資參照。按農會員工之互助，組織臺灣省各級農會員
    工互助會負責辦理，其人事、財務、會計均與臺灣省農會分開獨立處理；本會對
    外行文透經臺灣省農會名義行之，但對內（包括農會及該會會員）均以本會名義
    行使並依本會有關規定對會員之權利與義務負完全責任；本會設管理委員會，置
    委員四十三至四十九人，除由臺灣省農會總幹事擔任主任委員，各縣（市）農會
    各推舉一人為當然委員外，其餘名額以縣別參加會員數比例分配之，並由各該轄
    縣農會推舉基層農會人員擔任。委員任期四年，並得連任，此為互助辦法第二、
    六、七條所明文，故管理委員會僅係該互助會之內部組織，該互助會既設有主任
    委員為代表人，且有一定之名稱及辦公處所，並有一定之目的及獨立之財產，其
    為非法人團體，依民事訴訟法第四十條第三項規定，自有當事人能力，合先敘明
    。
二、原告主張：其前任職於屏東縣潮洲鎮農會，依互助辦法第四條規定，分別於如附
    表所示時間，參加為被告之會員，依上開互助辦法第二十四條規定，被告於會員
    離職時應按年資依規定標準給付離職互助金。因屏東鎮潮洲鎮農會信用部依行政
    院金融重建基金設置管理條例相關規定由銀行概括承受，原告等人則於九十一年
    七月二十六日遭資遣被迫離職，依照互助辦法第二十四條、第三十六條、第三十
    七條規定，原告等人年資均滿三年以上，均依互助辦法之規定程序，填具離職互
    助金申請書並檢附離職證明文件，由屏東縣潮州鎮農會於九十一年九月十六日核
    轉被告收受在案，且原告等人按其年資（詳如附表依所示）各得領取之金額，亦
    有臺灣省各農會員工互助會會員離職互助給付明細（計算）表所核算之金額為依
    據，足見原告等人於一般正常情形下，符合給付離職互助金之要件，依前揭規定
    所示，被告應於受到申請書二週內，給付原告等人如附表所依所示之金額義務等
    事實，提出互助辦法一份、離職證明書、離職互助金申請書各五份、臺灣省各級
    農會員工互助會會員離職互助給付明細表（計算）表影本乙份為證，被告對上情
    亦不爭執，堪信屬實。
三、被告雖以(一)互助會業務因受政府合併農會部份信用部，員工被迫離職千餘名，衍
    生衝擊，互助會給付離職金發生困難，有關離職金給付問題，仍需俟管委員會作
    明確決議始得支付；(二)互助會管理委員會為解決互助金給付問題並考量現職員工
    權益，已於九十一年七月四日依互助會辦法第二十二條第五款及第三十四條規定
    ，決議宣告破產，並就互助金之給付宣布停辦，嗣結算出責任準備金之餘額始另
    定給付標準；(三)同年七月四日之臺灣省各級農會員工互助會第六屆管理委員會第
    九次會議期開會程序合法，且無人提起異議，亦未被撤銷。(四)於同年七月四日召
    開之臺灣省各級農會員工互助會第六屆管理委員會第九次會議，其紀錄討論事項
    第二項決議：依互助會辦法第二十二條第五款決議即日起停辦臺灣省各級農會員
    工互助會，並辦理結算，必要時聲請法院破產，且於同年十月九日第十次會議決
    議依第九次決議辦理清算，清算方式(1)同年七月四日以前，符合互助辨法第三十
    八條規定按年度百分之五人數以內者，全數給付離職互助金，九十年九月二十五
    日至九十一年七月四日，超過百分之五以外離職人員，先發第二項比例款，依舊
    標準超過出比例款部分提存於法院，俟訴訟判決結果再行決定處理。(2)前項發放
    結餘按各會員年資比例先行發放。(3)農委會將協助員工領回自繳部分差額等撥下
    補助款以後再依比例發放。而被告上開決議不必報請農委會核備即可依決議辦理
    ，而被告上開決議不必報請農委會核備，即可依決議辦理等語，並提出有關其與
    行政院農業委員會間就支付離職員工互助金發生之問題等函、及農會開會討論內
    容、被告管理委員會會議紀錄等為證；原告則主張該決議無效，對原告不生拘束
    力等語。經查：
  (一)被告給付義務之存否與被告有無能力支付即清償能力，係屬二事，原告起訴請求
    被告給付離職互助金，係在請求判決認定原告之請求權是否存在即被告是否有負
    給付之義務，而被告抗辯申請離職之人數過多，以致該互助會支付互助金發生困
    難，此乃被告清償能力之問題，尚不得因此即謂被告對原告無給付之義務。被告
    辯稱：目前無能力支付一節，對原告前揭請求權之成立及行使不發生影響。
  (二)復查，臺灣省各級農會員工互助辦法係由省農會會員大會訂定及修正通過，此觀
    之該辦法規定自明，而依該互助辦法第七條規定該會設管理委員會，第十三條第
    六款規定：本會管理委員會之職權如左：一、議決各種章則；二、議決會務、事
    業計畫與報告及年度預算、決算；三、議決年度財務稽查報告；四、議決財產之
    購置與處分；五、聘任、解聘執行祕書及其保證事項之同意；六、議決會費及互
    助金給付標準事項；七、議決其他提議事項，第二十二條第三、五款規定：本會
    管理委員會對左列事項須經委員過半數之出席及出席人數三分之二以上之決議行
    之：三、會費及互助金給付標準之調整；五、其他與會員權利義務有關之重大事
    項。又互助辦法第三十四條規定，離職互助金依據離職互助責任準備金提存情形
    訂定給付標準提經管理委員會核定，並報請主管機關核備後發布實施，又同辦法
    第四章明定關於離職互助金之規定，故綜觀上開規定，由省農會會員大會訂定之
    互助辦法，明文授權管理委員會有關該互助金給付之決議事項，僅限於核定及調
    整互助金給付標準，被告管理委員會並無決議變更互助辦法所定符合規定時，即
    應給付互助金之權限，亦即該管理委員會九十年九月二十五日所做上開停止辦理
    、暫停支付助金之決議，至多發生被告實際上拒絕給付互助金之效力，並不生原
    告不得依互助辦法請領互助金之效力。
  (三)又被告雖舉卷附之行政院農業委員會九十一年八月十二日農輔字第０九一０一三
    九九０二號函、九十一年十月三十日農輔字第０九一０一五五一五三號函、九十
    一年十一月十五日農輔字第０九一０一六二一九七號函稱：被告前揭第九次、第
    十次管理委員會決議，不必報請主管機關核備，即可實施，拘束全體互會員云云
    ，惟按農會為安定員工生活，發揮互助精神，得由省（市）農會辦理員工互助福
    利，各級農會員工均應參加，農會為增進員工福利，得由省（市）農會辦理員工
    互助保證。前二項之辦法由省（市）農會分別訂定，報主管機關核備後實施，農
    會人事管理辦法五十七條定有明文，臺灣省各級農會員工互助會辦法即據此而訂
    定，故臺灣省各級農會員工互助會，係依法律規定而成立，雖無證據證明其具備
    民法上公益法人中財團法人設立各項要件，並向當地法院申請法人登記，惟依互
    助辦法第四十七條規定，其互助辦法應報請主管機關核備後實施，從而，該會管
    理委員會本身雖無結算及破產之設計，依該辦法第四十七條規定，結算及破產仍
    應報請主管機關核備後辦理；又依民法第五十七條規定：「社團隨時得以全體社
    員三分之二以上可決，解散之。」臺灣省各級農會員工互助會依前開說明，雖無
    證據證明係公益法人中之財團法人，而對於決議通過之門檻有明確限制，惟為保
    障農會員工互助會，有關會員根本權利之保障，不得較一般法人會員之保障為低
    ，參酌依員工互助辦法第四十七條規定：「本辦法經本會管理委員會臺灣省農會
    會員代表大會通過報請主管機關核准後實施，修改時亦同。」同法第四十六條規
    定：「本辦法未盡事宜悉依照有關法令規定辦理」，是以員工互助辦法所應規定
    之事項，而漏未規定者，應先修正互助辦法，增訂停止營運、解散、清算等相關
    條文，經過管理委員會暨臺灣省農會會員代表大會通過報請主管機關核准後實施
    ，故員工互助辦法第二十二條第五款「其他與會員權利義務有關之重大事項」之
    決議，在解釋上，如屬臺灣省各級農會員工互助辦法授權管理委員會職權處理與
    會員權利義務有關之重大事項，一經管理委員會合法決議，即有拘束會員之效力
    ，惟管理委員會決議之內容，如非屬臺灣省各級農會員工互助辦法授權管理委員
    會職權處理之事項，管理委員會即無從擅予決議之權。按本件員工互助辦法就停
    止營運、解散、清算等相關條文，既未明文規定，必經修法並報請主管機關核備
    後實施方生效力，而管理委員會就員工互助辦法未為規定之上開重大事項，即無
    從擅行決議，該違法決議內容，自不得拘束已合法取得權利之會員。再參諸，上
    開行政院農業委員會農輔字第０九一０一三九九０二號函文，該函稱：有關未來
    互助會是否持續運作、應如何持續運作、或作制度性改革、離職互助金應如何發
    放，以確保離職會員與在職會員之權益及其他相關問題等，均應由互助會研擬周
    延及完整之處理方案，提該會管理委員會議定等情；且表明：臺灣省各級農會員
    工互助會於九十一年七月四日召開之臺灣省各級農會員工互助會第六屆管理委員
    會第九次會議對於九十年九月二十五日以前，離職提出離職互助金申請而尚未給
    付者並未進行討論，故應無紀錄所載：「並第二案決議辦理」之決議，請在維護
    互助會離職而尚未支領互助會之會員及在職會員權益下，儘速依臺灣省各級農會
    員工互助辦法及相關法律規定妥善辦理等情，從而，關於該次會議第三案「擬修
    正台灣省各級農會員工互助辦法第七、三十六、四十、四十七條等條文，提請核
    議案」，行政院農業委員會認為並無討論，自無決議而送請核備之問題。另卷附
    財政部函送「研商臺灣省農會互助金之精算報告可行性」會議記錄內載：臺灣省
    農會代表及行政院農業委員會代表均稱：對離職員工應負全額支付之責任，且對
    已申請未給付之離職互助金應先處理，況臺灣省各級農會員工互助會於九十一年
    七月四日召開之臺灣省各級農會員工互助會第六屆管理委員會第九次會議紀錄及
    同年十月九日第十次決議紀錄，雖送主管機關農委會核備，惟行政院農業委員會
    之上開函文，並無准予核備之記載，該等會議之決議，尚未發生效力。基上說明
    ，被告所辯：其得即日起停辦給付互助金云云，均非事實，不足採信。
  (四)況原告均已於九十一年七月二十六日遭資遣離職，與被告之權利義務已明，基於
    「法律不溯及既往」之原則，被告於同年十月九日之決議，至多僅能適用同年十
    月九日以後離職之人員，自不可損及已離職原告既得之權利，被告同年十月九日
    之決議，對已離職之原告自不生效力，原告無庸受其拘束；且原告之債權於退職
    時已形成確定，自不容被告事後片面決議而刪減或變更，是原告於決議前基於互
    助會管理辦法所取得之權利，自不因被告事後決議停辦會務而有影響，被告徒以
    該停辦互助會決議內容拒絕原告之請求，自屬無據。
  (五)綜上，被告各項抗辯，均不得據為原告請求權不存在之依據。其聲請向農委會函
    查管理委員會之決議效力，亦無必要，尚難准許，附此敘明。
四、再按互助辦法第三十八條固規定：「各農會申請給付離職互助金人數，每年度以
    參加人數百分之五為限。凡每二十人內為一人，二十人至四十人為二人，按此類
    推。年度終了時，其申請給付人數如超過百分之五，但本會受理所有申請離職給
    付之人數未超過總參加人數百分之五者得悉數給付；超過百分之五時，其超過部
    分，留於下年度處理。」第三十九條亦規定：「第三十八條離職互助金之給付，
    依左列情形決定先後順序處理之。一、離職日期較先者。二、離職日期相同時，
    依參加離職互助日期較先者。三、離職日期及參加離職互助日期均相同時，依其
    年齡較長者。」，惟互助辦法第三十八條之一則又規定：「各農會申請離職員工
    有左列情形之一者，不受第三十八條之規定限制。一、死亡。二、屆齡退休者。
    三、身殘體弱不能勝任其工作辦理資遣或退休（應檢具公立醫院證明文件證明其
    短期內不能恢復健康從事工作）。四、總幹事申請資遣或退休。五、主管機關命
    令資遣者」，查，原告前任職於屏東縣潮州鎮農會，此次因該農會信用由主管機
    關依行政院金融重建基金設置管理條例相關規定命令由銀行概括承受，致原告等
    人於九十一年七月二十六日遭資遣而被迫離職，核其情形亦屬因政府機關之命令
    而遭資遣離職之情形，解釋上仍應認為有互助辦法第三十八條之一第五款之適用
    ，是被告抗辯依照互助辦法第三十八條、第三十九條規定，原告提起本訴即不符
    合給付資格云云，要非可採。
五、依前揭互助辦法第二十七條、三十七條規定：「互助金由本人具領，本會於收到
    『離職互助金給付申請書』時應即予審核，如符合規定者應於二週內，將離職互
    助金透經有關農會轉交受領人」，原告於九十一年七月二十六日遭資遣離職，被
    告並於同年九月十六日收受申請給付離職互助金既經認定屬實，則被告應於二週
    內給付離職互助金予原告，竟未給付，自應於同年月三十日起負遲延責任。從而
    ，原告請求如附表所示之金額及自同年十月三日起至清償日止，按年息百分之五
    計算之法定遲延利息，自屬有據，應予准許。
六、兩造陳明願供擔保請為宣告假執行或免為假執行，經核均與規定相符，爰分別酌
    定相當之擔保金額予以宣告。
七、因本案事證已臻明確，兩造其餘主張陳述及所提之證據，均毋庸再予審酌，附此
    敘明。
八、據上論結，本件原告之訴為有理由，依民事訴訟法第七十八條、第三百九十條第
    二項、第三百九十二條，判決如主文。
中      華      民      國    九十二    年      二      月     十四     日
                                        臺灣臺中地方法院勞工法庭
~B法      官  許石慶
右為正本係照原本作成
如不服本判決，應於判決送達後二十日內，向本院提出上訴狀。
中      華      民      國    九十二    年      一      月     十五     日
~B法院書記官    魏愛玲
~F0
附表：
┌─┬───┬────┬──┬─────┬─────────────┬──────┐
│編│原  告│加入互助│參加│ 互助年資 │被告應給付金額及被告聲請免│原告聲請假執│
│號│      │會之時間│種類│          │為假執行擔保金額          │行之擔保金額│
├─┼───┼────┼──┼─────┼─────────────┼──────┤
│1.│甲○○│ 8. │甲  │十八年    │三十七萬七千六百二十四元  │十二萬六千元│
├─┼───┼────┼──┼─────┼─────────────┼──────┤
│2.│乙○○│ 同右   │甲  │同右      │同右                      │同右        │
├─┼───┼────┼──┼─────┼─────────────┼──────┤
│3.│丁○○│ 3.1. │甲  │六年五月  │七萬零一百八十二元        │二萬四千元  │
├─┼───┼────┼──┼─────┼─────────────┼──────┤
│4.│己○○│ 5. │甲  │十一年二月│十七萬一千零七十三元      │五萬八千元  │
├─┼───┼────┼──┼─────┼─────────────┼──────┤
│5.│丙○○│ 2. │甲  │十二年五月│二十萬零三千八百七十二元  │六萬七千元  │
└─┴───┴────┴──┴─────┴─────────────┴──────┘


司法院資訊處製作；財團法人民間司法改革基金會備份。
